【裁判字號】    99,上易,129
【裁判日期】    990401
【裁判案由】    偽造文書
【裁判全文】
臺灣高等法院臺中分院刑事判決         99年度上易字第129號
上  訴  人  臺灣臺中地方法院檢察署檢察官
被      告  丙○○
            乙○○
上列上訴人因被告犯偽造署押案件，不服臺灣臺中地方法院98年
度易字第3700號中華民國98年12月16日第一審判決（起訴案號：
臺灣臺中地方法院檢察署98年度偵字第20511號），提起上訴，
本院判決如下：
    主  文
原判決關於丙○○部分撤銷。
丙○○犯偽造署押罪，處有期徒刑月，如易科罰金，以新臺幣
壹仟元折算壹日。緩刑貳年；在內政部警政署臺中港務警察局南
突堤派出所道路交通事故現場圖上偽造「乙○○」署押壹枚、道
路交通事故酒精測定紀錄表上偽造「乙○○」署押與指印各壹枚
，均沒收。
其餘之上訴駁回。
    事  實
一、丙○○並無大貨車駕駛執照，而於民國（以下同）98年8月
    14日上午10時許，無照駕駛車牌號碼007-UB號大貨車，在臺
    中縣龍井鄉「中龍鋼鐵」廠區○○○○路，不慎與甲○○所
    駕駛車牌號碼ZC-2609號自用小客車發生擦撞。詎丙○○為
    規避員警查知其無照駕車，竟基於偽造署押之犯意，乃向不
    知情之乙○○借得大貨車駕駛執照，在內政部警政署臺中港
    務警察局南突堤派出所警員何英信製作之內政部警政署臺中
    港務警察局南突堤派出所道路交通事故現場圖上冒用乙○○
    名義偽造「乙○○」署押一枚，繼在酒精測定紀錄表上冒用
    「乙○○」名義偽造「乙○○」署押與指印各一枚，足生損
    害於甲○○及警察機關對於交通案件事故處理之正確性。嗣
    丙○○於警詢筆錄製作中，對於乙○○之相關年籍資料均無
    所悉，經警發覺有異而查獲。
二、案經內政部警政署臺中港務局移送臺灣臺中地方法院檢察署
    檢察官偵查起訴。
    理  由
壹、證據能力部分：
    按被告以外之人（包括證人、鑑定人、告訴人、被害人及共
    同被告等）於審判外之陳述雖不符刑事訴訟法第159條之1至
    之4等4條之規定，而經當事人於審判程序同意作為證據，法
    院審酌該言詞陳述或書面陳述作成時之情況，認為適當者，
    亦得為證據；當事人、代理人或辯護人於法院調查證據時，
    知有刑事訴訟法第159條第1項不得為證據之情形，而未於言
    詞辯論終結前聲明異議者，視為有前項之同意，同法第159
    條之5定有明文。立法意旨在於傳聞證據未經當事人之反對
    詰問予以核實，原則上先予排除。惟若當事人已放棄反對詰
    問權，於審判程序中表明同意該等傳聞證據可作為證據；或
    於言詞辯論終結前未聲明異議，基於尊重當事人對傳聞證據
    之處分權，及證據資料愈豐富，愈有助於真實發見之理念，
    且強化言詞辯論主義，使訴訟程序得以順暢進行，上開傳聞
    證據亦均具有證據能力。查檢察官、被告乙○○對於本案卷
    內相關證人之證述、文書卷證資料之證據能力，於本院99年
    3月1日上午9時30分行準備程序中均表示沒有意見等語（本
    院卷第18至19頁），且未就上述證據資料有合於刑事訴訟法
    第159條第1項不得為證據之情形於本院言詞辯論終結前聲明
    異議，且上述證人之證述、文書卷證資料亦經本院於審理期
    日逐一提示、朗讀，並告以要旨，本院復審酌相關證人證述
    筆錄製成、文書卷證資料取得，並無證據顯示有何違背程序
    規定情事，依據上述之說明，均應具有證據能力。
貳、實體理由：
甲、撤銷改判部分（即被告丙○○部分）：
一、訊據被告丙○○對伊有於如犯罪事實欄所載之時間、地點，
    冒用乙○○名義，在如犯罪事實欄所載之文書上偽造「乙○○」署押、指印之犯罪，歷於警詢、偵查、原審法院審理中
    、本院審理中為自白認罪。且被告上開自白認罪情結，核與
    證人即共同被告乙○○、證人甲○○、李能達等人分別於警
    詢、偵查中證述情節相符；復有內政部警政署臺中港務警察
    局南突堤派出所道路交通事故現場圖與道路交通事故當事人
    酒精測定紀錄各一件附卷可證，足認被告丙○○上開自白供
    述核與本案客觀事實相符，堪以採為本案斷罪之依據。是本
    案事證明確，被告丙○○犯上開偽造署押罪，堪以認定，應
    依法予以論科。
二、核被告丙○○所為，係犯刑法第217條第1項偽造署押罪，其
    於內政部警政署臺中港務警察局南突堤派出所道路交通事故
    現場圖上偽造「乙○○」署押一枚，道路交通事故當事人酒
    精測定紀錄上偽造「乙○○」署押、指印各一枚，依一般社
    會觀念難以強行分離，且在刑法評價上，以視為數個舉動之
    接續施行，合為包括之一行為予以評價，較為合理，故應論
    以接續犯，而論以偽造署押一罪。
三(一)原審未予詳察，以「刑法第217條所稱之「偽造署押」，係
    指行為人冒用本人名義在文件上簽名或為民法第3條第3項所
    稱指印之類似簽名之行為者而言；且刑法上之偽造行為，係
    以無制作權之人冒用他人名義而制作該文書為要件之一，如
    果行為人基於他人之授權委託，即不能謂無制作權，自不成
    立該條之罪。被告丙○○上述簽寫「乙○○」署押在內政部
    警政署臺中港務警察局南突堤派出所交通事故現場圖及酒精
    濃度測試單上之行為，已有乙○○授權，被告簽寫「乙○○
    」姓名之所為，非屬無制作權人，自無足生損害於乙○○之
    可言，已無構成刑法第217條偽造署押罪嫌之餘地。」等由
    ，而為被告丙○○被訴偽造署押罪無罪判決之諭知，雖非無
    見。
  (二)惟查由警員制作之道路交通事故現場圖、道路交通事故當事
    人酒精測定紀錄，具有公法上權利義務之性質關係，僅限於
    該案交通事故肇事之行為人始有權義在其上簽署，交通事件
    之當事人與簽署之人自須同一，非該交通事故之行為人並無
    權將自己名義授予實際行為人簽署，實際行為人亦無權接受
    他人授權簽署，此再佐以交通法規於交通事故肇事人具有肇
    事責任應扣點規範，該扣點規範無從由真正交通事故肇事人
    轉嫁至非交通事故肇事人以規避扣點責任至明；且本件乙○○所授權被告丙○○者，係關於丙○○申請保險理賠部分〈
    另詳后述〉，被告丙○○在上述內政部警政署臺中港務局南
    突堤派出所道路交通事故現場圖與道路交通事故當事人酒精
    測定紀錄簽署「乙○○」署押、蓋按「乙○○」指印，已逾
    乙○○授權範圍，即無權以「乙○○」名義在上述文件上簽
    署「乙○○」署押、蓋按「乙○○」指印。原審判決以被告
    丙○○在上述文件上簽署「乙○○」署押、蓋按「乙○○」
    指印已經乙○○之授權，被告丙○○因此不構成偽造署押罪
    等語，即非無誤，檢察官執此為由提起上訴，指摘原判決不
    當，為有理由，原判決既有上揭可議，應由本院就此部分撤
    銷改判。
  (三)爰審酌被告丙○○前無前科犯罪紀錄，有臺灣高等法院被告
    前案紀錄表在卷可稽，本件犯行損害警察與監理機關對交通
    行為者取締及管理之正確性，影響法治公信，惟念其犯後對
    犯罪過程並無掩飾，態度良好，能知悔悟，暨其犯罪之動機
    、目的、手段等一切情狀，量處有期徒刑三月，並諭知易科
    罰金之折算標準。又按被告丙○○前未曾受有期徒刑以上刑
    之宣告，有臺灣高等法院被告前案紀錄表一件在卷可查，被
    告丙○○因一時失慮，偶罹刑典，事後已坦承犯行，深具悔
    意，經此刑之宣告後，應知警惕，信無再犯之虞，本院因認
    上開刑之宣告暫不執行為當，並予以宣告緩刑二年，用啟自
    新。
  (四)被告丙○○在上述內政部警政署臺中港務局南突堤派出所道
    路交通事故現場圖上偽造「乙○○」署押一枚，道路交通事
    故酒精測定紀錄表上偽造「乙○○」署押與指印各一枚，應
    依刑法第219條沒收之。
乙、上訴駁回部分（即被告乙○○部分）：
一、檢察官起訴意旨略以：被告乙○○明知丙○○並無大貨車駕
    駛執照，而丙○○於98年8月14日上午10時許，無照駕駛車
    牌號碼007-UB號大貨車，在臺中縣龍井鄉「中龍鋼鐵」廠區
    ○○○○路，不慎與甲○○所駕駛車牌號碼ZC-2609號自用
    小客車發生擦撞，丙○○為規避員警查知其無照駕車，被告
    乙○○竟與丙○○共同基於偽造署押之犯意聯絡，將普通大
    貨車駕駛執照借予丙○○，並由丙○○在內政部警政署臺中
    港務警察局南突堤派出所警員何英信製作之內政部警政署臺
    中港務警察局南突堤派出所道路交通事故現場圖上偽造「乙○○」署押一枚，繼在道路交通事故酒精測定紀錄表上偽造
    「乙○○」署押與指印各一枚，足生損害於甲○○及監理與
    警察機關對於交通案件事故處理之正確性；嗣丙○○於警詢
    筆錄製作中，對於乙○○之相關年籍資料均無所悉，經警發
    覺有異而查獲。因認被告乙○○與丙○○共同犯有偽造署押
    罪等語。
二、按犯罪事實應依證據認定之，無證據不得認定犯罪事實；又
    不能證明被告犯罪者，應諭知無罪之判決，刑事訴訟法第15
    4條第2項、第301條第1項分別定有明文。次按所謂認定犯罪
    事實之證據，係指足以認定被告確有犯罪行為之積極證據而
    言，該項證據自須適合於被告犯罪事實之認定，始得採為斷
    罪之資料；又事實審法院對於證據之取捨，依法雖有自由判
    斷之權，然積極證據不足證明犯罪事實時，被告之抗辯或反
    證縱屬虛偽，仍不能以此資為積極證據應予採信之理由；而
    認定犯罪事實所憑之證據，無論係直接證據或間接證據，其
    為訴訟上之證明，須於通常一般之人均不致有所懷疑，而得
    確信其為真實之程度者，始得據為有罪之認定，倘其證明尚
    未達到此一程度，而有合理之懷疑存在，復無其他調查途徑
    可尋，法院即應為無罪之判決，最高法院分別著有29年上字
    第3105號、30年上字第482號、76年臺上字第4986號判例可
    參。再按刑事訴訟法第161條已於91年2月8日修正公布，其
    第1項規定：「檢察官就被告犯罪事實，應負舉證責任，並
    指出證明之方法。」，因此，檢察官對於起訴之犯罪事實，
    應負提出證據及說服之實質舉證責任。倘其所提出之證據，
    不足為被告有罪之積極證明，或其指出證明之方法，無從說
    服法院以形成被告有罪之心證，基於無罪推定之原則，自應
    為被告無罪判決之諭知，亦有最高法院92年臺上字第128號
    判例可循。
三、檢察官於起訴書內認定被告乙○○有與丙○○共同犯有上述
    偽造署押罪，係以該犯罪事實已據乙○○自白不諱，核與丙○○、甲○○、李能達三人證述情節相符，並有內政部警政
    署臺中港務局南突堤派出所道路交通事故現場圖、道路交通
    事故酒精測定紀錄表各一件附卷為其論據。
四、惟經訊據被告乙○○對於上揭時間、地點，將伊所請領之大
    貨車駕駛執照借予丙○○，暨丙○○有在內政部警政署臺中
    港務局南突堤派出所道路交通事故現場圖與道路交通事故酒
    精測定紀錄表上簽署伊之署押、蓋按指印等事實均不爭執。
    惟堅決否認有與丙○○共同犯有偽造署押罪，略辯稱伊未與
    丙○○共同偽造署押等語。
五、經查：
  (一)丙○○於98年8月14日上午10時許，無照駕駛車牌號碼007-
    UB號大貨車，在臺中縣龍井鄉「中龍鋼鐵」廠區○○○○路
    ，不慎與甲○○所駕駛車牌號碼ZC-2609號自用小客車發生
    擦撞，而丙○○因屬無照駕車，乃向被告乙○○借得普通大
    貨車駕駛執照，其後在內政部警政署臺中港務警察局南突堤
    派出所警員何英信製作之內政部警政署臺中港務警察局南突
    堤派出所道路交通事故現場圖上以乙○○名義簽署「乙○○
    」署押一枚，在酒精測定紀錄表上以「乙○○」名義簽署「
    乙○○」署押與按指印各一枚之事實，除已據丙○○、甲○○、李能達三人各為證稱在卷外，復為被告乙○○所是認，
    復有內政部警政署臺中港務局南突堤派出所道路交通事故現
    場圖、道路交通事故酒精測定紀錄表各一件附卷為據，堪先
    認定，合先敘明。
  (二)又被告乙○○雖於偵查、原審法院審理中雖供稱伊有授權丙○○為上述文件簽署伊之署押與指印行為云云（偵查卷第8
    頁，原審卷第16至17頁）。惟按供述證據，前後雖稍有差異
    或矛盾，事實審法院非不可本於經驗法則，斟酌其他情形，
    作合理之比較，定其取捨；又供述證據之一部，認為真實者
    ，予以採取，亦非證據法則所不許（最高法院95年度臺上字
    第2091號裁判意旨參照）。經查，被告乙○○就丙○○何以
    在上述內政部警政署臺中港務局南突堤派出所道路交通事故
    現場圖、道路交通事故酒精測定紀錄表上簽署伊之署押與按
    指印，於警詢中即已明確供稱：「於98年8月14日10時許，
    我正在「中龍場區」高爐廠內工作，丙○○突然跑來找我說
    ：他駕駛007-UB自用大貨車與他車擦撞，因沒有大貨車駕照
    ，工地主任『阿達』（李能達）叫他來拿我的駕駛〈駕駛執
    照之意〉，以便《辦意外險》，…。」、「（問：你將駕駛
    執照借予丙○○用意為何？有無遭脅迫、利誘？你是否知道
    丙○○沒有駕照？）只《單純辦意外險使用》。」等語（警
    卷第3至4頁），且被告乙○○於警詢中上開供述內容核與丙○○於警詢中證稱：「當時我打算要跟對方和解，由於我沒
    有大貨車之駕駛執照，因此向乙○○借他所有之大卡車駕駛
    執照，《要申請保險理賠》。」、「…，後來我就用工地呼
    叫器呼叫乙○○到車禍現場，我告知他：「我的大卡車駕駛
    執照可能已經遭撤銷，《為了要申請保險理賠》，所以要借
    用你的大卡車駕駛執照。」等語（警卷第1至2頁），與李能
    達於警詢中證稱：「我當時在「中龍鋼鐵公司」場區內（煉
    焦爐旁的臨時辦公室）。黃國雄〈熊之誤〉發生交通事故時
    我不知情，是我聽到黃國雄〈熊之誤〉用無線電在喊說：說
    他倒車撞到別人了，我立即用無線電問他位置在哪裡，他回
    答高爐斜坡下，我就立即趕往現場了解狀況後我才知道的。
    …。到達現場我查看車損如何，後對方〈即甲○○〉問我該
    車有無保險，我隨即打電話聯絡總公司（「大鼎耐火股份有
    限公司」），會計李佩菁《叫他〈指丙○○〉馬上報出險》
    （新安東京海上產物保險公司），…。」等語（警卷第8頁
    ）相符。依據被告乙○○、丙○○、李能達三人分別於警詢
    中供稱、證述情節，堪認被告乙○○將所請領之大貨車駕駛
    執照交予丙○○，係為協助丙○○於發生本件交通事故後申
    辦意外保險理賠使用，被告乙○○於該時授權丙○○簽署「
    乙○○」署押與按指印僅限於丙○○申請保險理賠部分，對
    於丙○○在上述內政部警政署臺中港務局南突堤派出所道路
    交通事故現場圖上簽署「乙○○」署押，在道路交通事故酒
    精測定紀錄表上簽述「乙○○」署押與指印，當已逾被告乙○○之授權範圍至明。至於被告乙○○於丙○○在上述文件
    上簽署「乙○○」之署押及按指印時雖有在場，惟被告乙○○有無在場與有無授權仍屬二事，不容混為一談，亦無法因
    被告乙○○於該時在場，即推論丙○○在上開文件上簽署「
    乙○○」署押係得被告乙○○之授權，此亦無從執作丙○○
    有利之認定。
  (三)是綜上所述，被告乙○○將所請領之大貨車駕駛執照借予丙○○，乃為協助丙○○在發生本件交通事故後請領意外險保
    險理賠使用，被告乙○○於該時授權丙○○簽署「乙○○」
    署押與按指印僅限於申請意外險保險理賠，丙○○在上述內
    政部警政署臺中港務局南突堤派出所道路交通事故現場圖上
    簽署「乙○○」署押，在道路交通事故酒精測定紀錄表上簽
    述「乙○○」署押與指印，逾越被告乙○○授權構犯偽造署
    押罪應自負其責，被告乙○○就丙○○犯上開偽造署押間難
    認具有犯意聯絡而令應其負共犯罪責。
  (四)此外，本院復查無其他積極事證，足認被告乙○○確有檢察
    官於起訴書所指共同犯有偽造署押之罪，從而，原審法院為
    被告乙○○犯偽造署押罪無罪判決之諭知，理由雖有不同，
    然與無罪判決結果不生影響，檢察官就此部分之上訴為無理
    由，應予以駁回。
據上論斷，應依刑事訴訟法第368條、第369條第1項前段、第364
條、第299條第1項前段，刑法第217條第1項、第219條、第41 條
第1項前段、第74條第1項第1款，判決如主文。
本案經檢察官丁○○到庭執行職務。
中    華    民    國    99    年    4     月    1     日
            刑事第三庭    審判長法  官  王  增  瑜
                                法  官  吳  進  發
                                法  官  梁  堯  銘
以上正本證明與原本無異。
不得上訴。
                                書記官  陳  玫  伶
中    華    民    國    99    年    4     月    1     日

司法院資訊處製作；財團法人民間司法改革基金會備份。
